臺灣高等法院刑事裁定
110年度毒抗字第1345號
抗  告  人
即  被  告  李尚益





上列抗告人即被告因違反毒品危害防制條例案件，不服臺灣桃園
地方法院110年度毒聲字第1519號中華民國110年9月2日裁定（聲
請案號：臺灣桃園地方檢察署110年度聲戒字第85號、110年度毒
偵字第668、669、671號），提起抗告，本院裁定如下：
    主  文
抗告駁回。
    理  由
一、原裁定意旨如附件一「臺灣桃園地方法院110年度毒聲字第1
    519號刑事裁定」所載。
二、抗告意旨如附件二「刑事抗告狀」所載。
三、按觀察、勒戒後，檢察官或少年法院（地方法院少年法庭）
    依據勒戒處所之陳報，認受觀察、勒戒人無繼續施用毒品傾
    向者，應即釋放，並為不起訴之處分或不付審理之裁定；認
    受觀察、勒戒人有繼續施用毒品傾向者，檢察官應聲請法院
    裁定或由少年法院（地方法院少年法庭）裁定令入戒治處所
    強制戒治，其期間為6個月以上，至無繼續強制戒治之必要
    為止，但最長不得逾1年，毒品危害防制條例（下稱毒品條
    例）第20條第2項定有明文。次按勒戒處所應注意觀察受觀
    察、勒戒人在所情形，經醫師研判其有或無繼續施用毒品傾
    向後，至遲應於觀察、勒戒期滿之15日前，陳報該管檢察官
    或少年法院（庭），觀察勒戒處分執行條例第8條第1項亦有
    明文。依據上開規定，受觀察、勒戒人有無繼續施用毒品之
    傾向，係由醫師研判。而關於有無繼續施用毒品傾向之評估
    標準，法務部已於民國110年3月26日以法矯字第1100600176
    0號函修正頒布「有無繼續施用毒品傾向評估標準紀錄表」
    、「有無繼續施用毒品傾向評估標準評分說明手冊」，該評
    分說明手冊載明判定之原則：「受觀察、勒戒人入所後，經
    過2週時間的觀察、勒戒，由處所及醫療人員依據其各項紀
    錄、資料及觀察勒戒期間之行為表現，加以評分。在勒戒人
    入所4至6週後，可再做一次評估以做必要之評分修正。每一
    大項皆有靜態因子與動態因子。先以靜態因子分數評分，靜
    態因子分數總分在60分（含）以上為『有繼續施用毒品傾向』
    ；60分以下，與動態因子分數相加，如果總分在60分（含）
    以上，為『有繼續施用毒品傾向』」，又評估標準紀錄表及說
    明手冊中「前科紀錄與行為表現」之第1題及第3題之計分方
    式修正如下（餘無修正）：㈠第1項「毒品犯罪相關司法紀錄
    」：計分方式修正為每筆（次）5分，總分上限為10分；㈡第
    3項「其他犯罪相關紀錄」：計分方式修正為每筆（次）2分
    ，總分上限為10分。是被告有無「繼續施用毒品傾向」，係
    依具體個案之臨床實務及相關事證等情綜合判定，有其相當
    之專業依據及標準，且涉及專門醫學，又衡酌強制戒治之目
    的，係為協助施用毒品者戒斷毒品之心癮及身癮所為之一種
    保安處分類型，而該評估標準係將與判斷有無繼續施用傾向
    之相關因素加以列舉及量化，適用於每一位受觀察、勒戒處
    分之人，具一致性、普遍性、客觀性，以利執法者判定受勒
    戒人有無繼續施用毒品傾向。
四、經查，本件抗告人即被告甲○○（下稱被告）因㈠於109年3月2
    8日下午某時為警採尿往前回溯26小時內之某時，施用第一
    級毒品海洛因，及於109年3月26日某時，施用第二級毒品甲
    基安非他命；㈡於109年4月24日晚間8時許，施用第二級毒品
    甲基安非他命，及於109年4月25日凌晨2時許，施用第一級
    毒品海洛因；㈢於109年5月28日晚間6時許，施用第二級毒品
    甲基安非他命，及於109年5月29日下午1時許，施用第一級
    毒品海洛因；㈣於109年6月8日凌晨2時20分為警採尿往前回
    溯26小時內之某時，施用第一級毒品海洛因，前經檢察官聲
    請原審法院裁准觀察、勒戒，原審法院審酌卷內事證，認被
    告確有上開施用第一、二級毒品之犯行，且該等犯行距前次
    強制戒治執行完畢釋放已逾3年，爰依毒品條例第20條第1項
    、第3項規定，以110年度毒聲字第429號裁定被告應送勒戒
    處所觀察、勒戒；嗣經法務部○○○○○○○○附設勒戒處所施以觀
    察、勒戒評估結果，「前科紀錄與行為表現」、「臨床評估
    」、「社會穩定度」評分各為24分、36分、7分，其中「靜
    態因子」、「動態因子」評分各為58分、9分，總分為67分
    ，而綜合判斷為「有繼續施用毒品傾向」，有法務部○○○○○○
    ○○110年8月30日新戒所衛字第11007012640號函暨所附有無
    繼續施用毒品傾向證明書、評估標準紀錄表在卷可稽，原審
    法院認前開評估得憑以判斷被告確有繼續施用毒品之傾向，
    爰依毒品條例第20條第2項後段規定准許檢察官之聲請，以
    原裁定令被告入戒治處所施以強制戒治，其期間為6個月以
    上，至無繼續強制戒治之必要為止，但最長不得逾1年等情
    ，業經本院查閱本案卷宗無誤，核原裁定認事、用法並無不
    合。
五、按毒品條例所規定之觀察、勒戒及強制戒治處分，其立法意
    旨在幫助施用毒品者戒除毒癮，該處分之性質非為懲戒行為
    人，而係為消滅行為人再次施用毒品之危險性，目的在戒除
    行為人施用毒品之身癮及心癮；觀察、勒戒及強制戒治係導
    入一療程觀念，針對行為人將來之危險所為預防、矯治措施
    之保安處分，以達教化與治療之目的，可謂刑罰之補充制度
    ，從而毒品條例本身所規定之觀察、勒戒及強制戒治等保安
    處分，雖兼具剝奪自由權利之性質，卻有刑罰不可替代之教
    化治療作用。是同條例規定之「觀察、勒戒及強制戒治處分
    」或「附條件之緩起訴處分」，何者對於施用毒品者較為有
    利，端在何種程序可以幫助其戒除施用毒品之行為，故檢察
    官對「初犯」或「3年後再犯」施用毒品罪之行為人，究採
    行附條件之緩起訴處分，抑或向法院聲請觀察、勒戒及強制
    戒治之處遇措施，要屬檢察官之裁量權，法院原則上應尊重
    檢察官職權之行使，除檢察官之判斷有違背法令、事實認定
    有誤或其裁量有重大明顯瑕疵外，尚不得任意指為違法。
六、抗告意旨固指：前開評估中被告之前科紀錄佔總評估分數之
    九成，何有專業評斷可言，且違反一事不二罰、罪刑相當及
    比例原則；又被告於受觀察、勒戒前已另於桃園監獄執行，
    後續亦尚有數年有期徒刑須執行，其監禁之時日均較戒治之
    時間為長，故被告是否有繼續施用傾向，與強制戒治之實質
    效益及必要性，皆有待商榷云云。然查，前開有無繼續施用
    毒品傾向評估標準各大項及細項之得分標準，係由法務部邀
    集衛生福利部及專家學者、相關機關研商所得，並製有「有
    無繼續施用毒品傾向評估標準評分說明手冊」予以詳細規定
    ，供專業醫師為客觀且一致之評估，已可避免摻雜個人好惡
    或流於恣意擅斷之情形；此等評估乃細分為「前科紀錄與行
    為表現」、「臨床評估」、「社會穩定度」及「靜態因子」
    、「動態因子」等具體項目而以評分方式為之，應可免於抽
    象、主觀之弊，並得通過科學檢驗之要求，尚難謂該認定標
    準有何違誤之處。復觀諸卷附有無繼續施用毒品傾向評估標
    準紀錄表所載，就「毒品犯罪相關司法紀錄」（上限10分）
    、「其他犯罪相關紀錄」（上限10分）該2項目，被告之得
    分分別為10分、4分，合計僅佔總分67分之5分之1強，是其
    所指摘「被告之前科紀錄佔總評估分數之九成」云云，顯有
    誤解。又如前所述，毒品條例所定觀察、勒戒及強制戒治重
    在教化治療作用，與刑罰之目的迥然有別，則被告以其於觀
    察、勒戒前後均有執行刑罰為由，質疑本件強制戒治之實質
    效益及必要性，此部分容有混淆，本院尚難憑採。從而，被
    告徒執前詞提起抗告，核無理由，應予駁回。
據上論斷，應依刑事訴訟法第412條，裁定如主文。
中　　華　　民　　國　　110 　年　　9 　　月　　30  　日
                  刑事第四庭    審判長法  官  陳筱珮
                                      法  官  柯姿佐
                                      法  官  吳元曜
以上正本證明與原本無異。
不得再抗告。
                                      書記官  黃亮潔
中　　華　　民　　國　　110 　年　　9 　　月　　30　　日
附件一：臺灣桃園地方法院110年度毒聲字第1519號刑事裁定
附件二：刑事抗告狀